【裁判字號】    91,重上,30
【裁判日期】    920326
【裁判案由】    清償借款
【裁判全文】
台灣高等法院高雄分院民事判決   九十一年度重上字第三○號
      上  訴  人    台灣銀行新園分行
      法定代理人    乙○○
      訴訟代理人    楊昌禧律師
      複  代理人    唐小菁律師
      被上訴人      丙○○
      訴訟代理人    甲○○
      複  代理人    吳敏蕙律師
右當事人間請求清償借款事件，上訴人對於中華民國九十年十月二十三日台灣屏東地
方法院八十八年度重訴字第二九一號第一審判決提起上訴，本院判決如左：
    主    文
原判決廢棄。
被上訴人應給付上訴人新台幣捌佰萬元，及自民國八十七年六月廿日起至清償日止，
按週年利率百分之九點八計算之利息，暨自民國八十七年七月廿日起至民國八十八年
一月十九日止，按週年利率百分之十，自八十八年一月廿日起至清償日止，按週年利
率百分之二十計算之違約金。
第一、二審訴訟費用由被上訴人負擔。
本判決所命給付於上訴人以新台幣貳佰陸拾萬陸仟元供擔保後，得假執行；但被上訴
人如於假執行程序實施前以新台幣捌佰萬元為上訴人預供擔保，得免為假執行。
    事實及理由
甲、程序方面：
    上訴人於九十一年十一月七日收受原審之判決正本，由法定代理人乙○○於九十
    一年十一月廿三日以代理台灣銀行總行方式，具狀提起上訴（本院卷(一)五至七頁
    ），但因未蓋用台灣銀行總行法人及法定代理人印章及提出委任狀，於本院行準
    備期間，補正上開行為（本院卷(一)一一九至一二三頁、一一六頁）。查：台灣銀
    行總行如有以其名義提起上訴之意思，則於提起上訴時，上訴狀即可蓋妥法人及
    法定代理人印章，並交付新園分行法定代理人為訴訟代理人之委任狀後，由新園
    分行提出上訴，而非於上訴狀僅蓋用新園分行法定代理人乙○○之印章，以總行
    訴訟代理人之方式提起上訴，亦即九十一年十一月廿三日之上訴狀並未經由台灣
    銀行總行審核，即由新園分行逕行提出，復審酌上訴人其後之訴訟行為，均以新
    園分行名義為之情事，故上訴人主張其上訴狀雖係記載「上訴人即原告台灣銀行
    」，然其真義係上訴人本於一審原告受不利判決不服之意思提起上訴，後來之上
    訴狀補正以新園分行為上訴人，原上訴狀係誤認（本院卷(二)一六七頁），此徵之
    其上訴狀稱謂即表明「上訴人即原告」自明，自不能因其誤書而剝奪其上訴之權
    益。是以本件上訴人提起上訴之要件並無不合，其上訴自屬合法。被上訴人抗辯
    臺灣銀行總行非本件之當事人，則臺灣銀行以其名義提起本件上訴，不符上訴法
    定程式，上訴人上訴為不合法，核無足採，合先敘明。
乙、實體方面：
一、本件上訴人主張：訴外人朱芳震於八十七年五月廿日邀同訴外人何玉惠及被上訴
    人為連帶保証人，向伊借款新台幣（下同）八百萬元（下稱系爭借款），約定借
    款期限自八十七年五月廿日起至九十年五月廿日止，被上訴人並提供其所有坐落
    屏東縣屏東市○○段八六三之二、八六四、八六六地號土地擔保（下稱系爭土地
    ），利息按年息百分之九點八計付，朱芳震應按月繳息，本金於清償期屆至時一
    次清償，若遲延履行時，除仍按上開利率計息外，逾期在六個月以內者按原利率
    百分之十，逾期超過六個月者，按原利率百分之廿加計違約金。詎朱芳震僅繳息
    至八十七年六月十九日止即無繳息，依約定已喪失期限利益，借款債權視為全部
    到期，被上訴人為系爭借款之連帶保證人，自應負連帶清償之責。爰依連帶保證
    之規定，請求被上訴人給付八百萬元及自八十七年六月廿日起至清償日止，按年
    息百分之九點八計算之利息，及自八十七年七月廿日起至清償日止，逾期在六個
    月內者，按上開利率百分之十，逾期超過六個月者，按上開利率百分之廿計算之
    違約金。
二、被上訴人則以：伊於八十一年間，與周文智合夥購買屏東縣新園鄉○○段二六三
    之二四、二六三之三二、二六三之二二、二六三之一五等筆土地（以下簡稱前揭
    烏龍段四筆土地），為辦理登記事宜交付予周文智之子即代書周志一，供辦理土
    地所有權移轉登記之用，周文智卻未返還印章並向伊稱印章遺失；且系爭借款借
    據及授信約定書上伊名義之印文，係陳明察所盜用，伊未同意擔任系爭借款之連
    帶保證人，系爭借款借據上之簽名非其所為，上訴人亦未對保云云置辯。
三、原審駁回上訴人全部請求，上訴人聲明不服，求為：(一)原判決廢棄。(二)被上訴人
    應給付上訴人八百萬元及自八十七年六月廿日起至清償日止，按年息百分之九點
    八計算之利息，及自八十七年七月廿日起至清償日止，逾期在六個月內者，按上
    開利率百分之十，逾期超過六個月者，按上開利率百分之廿計算之違約金，並陳
    明願供擔保請准宣告假執行。被上訴人則求為判決駁回上訴，並陳明如受不利判
    決，願供擔保，聲請准予免為假執行。
四、上訴人主張訴外人朱芳震於八十七年五月廿日向其借款八百萬元，約定借款期限
    自八十七年五月廿日起至九十年五月廿日止，利息按年息百分之九點八計付，遲
    延履行時，除仍按上開利率計息外，逾期在六個月以內者按原利率百分之十，逾
    期超過六個月者，按原利率百分之廿加付違約金，上訴人已貸放八百萬元借款，
    然朱芳震僅繳息至八十七年六月十九日止，為被上訴人所不爭執，自堪信為真實
    。上訴人主張被上訴人為系爭借款之連帶保證人，為被上訴人否認，是本件爭執
    要旨乃被上訴人是否同意擔任系爭借款之連帶保證人，授權陳明察於系爭借款之
    借據及授信約定書上代為簽名並蓋章，擔任本件借款之連帶保證人。按當事人主
    張有利於己之事實，就其事實有舉證之責任，又私人之印章，由自己使用為常態
    ，被人盜用為變態，主張變態事實之當事人，自應就此印章被盜用之事實負舉證
    之責任。被上訴人抗辯並未同意擔任系爭借款之連帶保證人，系爭借款上借據之
    丙○○印文為陳明察所盜蓋，該印章於八十一年伊委託周文智、周志一父子辦理
    前述烏龍段四筆土地所有權移轉登記時，周文智謊稱印章已遺失，嗣後由陳明察
    等人持之盜蓋云云。經查：
  (一)被上訴人除系爭借款外，曾於陳謝錦梅於八十六年四月十二日向上訴人借款六百
    萬元借款中擔任連帶保證人，有借據（原審卷(一)一一四頁）在卷可証，被上訴人
    不否認上開借款借據之印章與系爭借款借據及授信約定書相同，惟抗辯：上開借
    款均係遭盜蓋，伊未簽名等語。依上開陳謝梅借款之授信約定書之對保欄上的「
    丙○○」署押，與被上訴人所提出之出貨單七張（原審卷(一)一三○、一三二、一
    三三頁）、協議書及上訴人所提之其經署押之陳情書（本院卷(一)第二四九頁），
    經送財團法人臺灣經濟技術研究所依書寫習慣、筆畫順序、運筆力道及書寫字型
    佈局等比對鑑定結果認：以出貨單三張「秀津」筆跡為範本筆跡，其餘送鑑文件
    之「丙○○」簽名為待鑑定筆跡，其異同度在百分之八十至九十五之間，待鑑定
    筆跡與範本筆跡確為相同之筆跡，有該所九十一年十月十四日九一台研字第一○
    一一號函及所附該研究所（九一）鑑研州字第Ｋ○七○八號筆跡鑑定研究報告書
    可參（本院卷(二)五頁，報告書第十三頁、第六十八頁，報告書外放），上開八十
    五年六月七日許坤木借款及八十六年四月十二日陳惠敏借款之授信約定書之立約
    定書人及對保人欄保證人的「丙○○」之簽名與蓋印之先後順序，經本院送財團
    法人臺灣經濟技術研究所擷取字跡及印文重疊部分，以直接觀察及微像攝影分析
    鑑定結果認均係先用印後書寫，亦有該所九十二年一月二十七日（九二）台研字
    第一一五號函及所附（九一）研鑑遠字第一二○三號鑑定報告可參（本院卷(二)一
    ○七頁，報告書第三頁，報告書外放）。足見上訴人於八十六年三月廿九向被上
    訴人對保時，被上訴人在已有蓋有其姓名之印文之授信約定書上，簽上自己之姓
    名，應足認定，亦即被上訴人於八十六年三月廿九日尚知悉其為系爭借款之借據
    及授信約定書印章，尚未遺失，應足認定。被上訴人抗辯其印章係於八十一年間
    ，與周文智合夥購買前揭烏龍段四筆土地，為辦理登記事宜交付予周文智之子即
    代書周志一，供辦理土地所有權移轉登記之用，周文智卻未返還印章並向伊稱印
    章遺失，核非可採。証人陳明察亦証稱其書立切結書係因被上訴人不知印章在何
    處，其為讓被上訴人安心始簽書立切結書等語（原審卷(一)一八四頁），証人周文
    智証稱：我們會簽名，是印章丟掉被上訴人會害怕以後有債務，印章不是在我那
    裡，被上訴人認定印章在陳明察處才會在切結書上寫所保管的字眼，我會簽名是
    因為我有自信不會再去借錢等語（原審卷(一)一八四、一八五頁），而證人周志一
    則證稱：不知切結書一事，是父親周文智代簽名的等語（原審卷(一)二二一頁）。
    故周志一、周文智及陳明察於八十八年五月七日書立切結書，載明三人保管被上
    訴人上開印章遺失等情（本院卷(二)五八頁），與事實不符，不足為被上訴人証明
    其印章已遺失之有利証據。
  (二)系爭借款係由朱芳震向上訴人借貸，除由何玉惠擔任連帶保證人外，由被上訴人
    為連帶保證人，陳明察於八十七年五月十二日及廿日在授信約定書上及借據上簽
    被上訴人之署押及將被上訴人所交付之印章蓋用於借據及授信約定書上，被上訴
    知悉上開八百萬元之借款等事實，已為陳明察証述在卷（原審卷(一)一八二頁），
    並有陳明察簽被上訴人姓名之借據及授信約定書在卷（原審卷(一)八及十九頁）。
    八十六年三月廿九日被上訴人擔任陳謝錦梅向上訴人借款之連帶保証人時，被上
    訴人之印章並未遺失，已如前述，被上訴人自承與陳明察及周文智等人合夥買土
    地七、八年，期間有將購入之土地登記在約定之特定人名義及設定抵押權保障合
    夥人權益等情事（原審卷(二)五、六頁），足見被上訴人熟知不動產買賣或抵押權
    設定登記之運作過程，其亦知悉印章之重要性，是故陳明察証稱被上訴人之印章
    非其保管，當其要使用時，被上訴人再交付予伊等語（原審卷(一)一八二頁），與
    事實相符，亦無違經驗法則，且陳明察係被上訴人之弟，於系爭借款時，與被上
    訴人既合夥投資買賣土地，自亦無冒用被上訴人名義之必要，故陳明察之上開証
    詞，核屬可採。而系爭八百萬借款，係陳明察以朱芳震借用，由陳明察配偶何玉
    惠及被上訴人擔任保証人，八百萬元由朱芳震取得三百萬元，陳明察取得五百萬
    元等事實，又經陳明察、何玉惠及朱芳震証述相符（原審卷(一)一八一至一八四頁
    、一二一至一二三頁），朱芳震及何玉惠均未否認於系爭借款所擔任之地位及應
    負之民事清償責任，足見渠等之証詞，亦屬可採。
  (三)被上訴人又主張依協議書及其附件（本院卷(二)廿七頁、卅二至五七頁）記載，亦
    可證明印章係遭陳明察盜蓋云云。惟該協議書書立日期為八十八年五月三日（切
    結書書立日期為八十八年五月七日），其書立協議書之目的乃「立協議書人丙○
    ○（以下稱甲方）、周文智（以下稱乙方）、陳明察（以下稱丙方）、陳明緒（
    以下稱丁方），茲因乙、丙以甲方名義任連帶保証人，致甲方遭屏東縣新園鄉農
    會（下稱新園農會）追償，為求解決，各方協議如下」，上開記載固然記載周文
    智與陳明察以被上訴人名義擔任連帶保証人，致被上訴人遭新園農會追償，但並
    未記載陳明察、周文智以被上訴人為借款連帶保証人，係未經被上訴人同意；且
    由協議書第一項記載「乙、丙方切結除附件一所示借據及附件二所示抵押權設定
    外，經無再有以甲方名義任債務人（含票據、借貸、設定抵押、保証及其他一切
    債務情形」，係確定被上訴人於與陳明察、周文智合夥買賣土地所積欠新園鄉農
    會債務之債權債務關係而已，被上訴人於確定其應負責之範圍後，乃與陳明察等
    人約定由被上訴人以協議書第二項所示不動產清償借款債務，陳明察二人負責向
    新園農會協議撤回被上訴人所有南州鄉○○段五六四號土地之強制執行及未履行
    行為之懲罰，及由周文智及陳明緒依第三項約定給付三百卅萬元及第四條由周文
    智之子周志一以被上訴人名義不動產向新園農會應繼續正常繳息，被上訴人願依
    第七項不再追究陳明察等人之刑責。按陳明察如盜用被上訴人之印章，致被上訴
    人所有之不動產遭新園農會追償，則應由陳明察等人提出不動產或其他財產解決
    ，以保障被上訴人之權益，惟上開協議卻約定由被上訴人提出不動產由新園農會
    拍賣，換回位於南州鄉之土地，故上開協議書並不能証明陳明察有盜用被上訴人
    印章之事實，被上訴人此部分主張，核非可採。
  (四)再者，許坤木、簡昭茂、陳惠敏、陳謝錦梅、許周罔市五人以被上訴人為連帶保
    証人，向上訴人借款未清償後，上訴人向臺灣屏東地方法院聲請支付命令【案號
    分為八十六年度促字第一四八○九號（六百萬元），八十七年促字第三二九二號
    （九百萬元），八十七年促字第三六六八號（六百萬元）、八十七年促字第三六
    六九號（六百萬元）、八十八年促字第二四一六號（三百卅萬元）】，被上訴人
    收受支付命令後，均未聲明異議而確定，有臺灣屏東地方法院上開事件之支付命
    令及確定證明書在卷可證（原審卷(一)九四至至一○三頁）。被上訴人抗辯伊未聲
    明異議，乃係接到支付命令後，找周文智，周文智說要叫農會撤回支付命令云云
    ，然證人周文智證稱：我沒有權利叫農會撤回支付命令聲請等語（原審卷十八頁
    ）。又上開支付命令之核發日期依序為八十六年十一月二十八日（八十七年一月
    六日確定）、八十七年三月二十一日（八十七年五月一日確定）、八十七年三月
    二十四日（八十七年五月廿四日確定）、八十七年三月二十四日（八十七年五月
    廿四日確定）、八十八年二月十二日（八十八年四月廿二日確定），並非同時核
    發，且確定日期亦相距一年三月餘，若周文智（當時擔任新園農會總幹事）曾承
    諾撤回支付命令之聲請，則被上訴人於新園農會未撤回第一紙支付命令，且對被
    上訴人聲請第二紙支付命令時，即可知悉周文智未履行承諾之事，且上開支付命
    令之金額均達數百萬元，然被上訴人卻未為任何保護其權利之行為，且在新園農
    會以臺灣屏東地方法院八十八年促字第二四一六號為執行名義，查封被上訴人所
    有之財產時，被上訴人自承於八十八年二月一日向新園農會提出陳情書（本院卷
    (一)九三、二四九頁），謂：陳情人（丙○○）為貴會債務人陳惠敏等人之連帶保
    證人，今債務人滯納利息，而貴會聲請臺灣屏東地方法院將陳情人所有土地座落
    南州鄉○○段五六四號強制執行在案，致使陳情人信用破產，無處可貸借資金，
    不得已將該土地賤賣，以解決糾紛，為此懇請鈞會准許陳情人以出售該筆土地地
    價償還抵押貸款後，餘額約新台幣八十萬元代債務人陳惠敏等繳納利息，而貴會
    向臺灣屏東地方法院撤銷強制執行，俾使陳情人移轉登記給予承買人等語，已見
    被上訴人承認上開支付命令債權。綜上，被上訴人上開抗辯，核非可採。
  (五)被上訴人雖抗辯：系爭土地之抵押權設定文件均屬偽造，印章亦遭盜蓋，且所附
    者為伊換發前之舊戶口名簿云云。本件被上訴人戶口名簿於八十二年一月十九日
    於換新，而系爭借款於八十七年間申請抵押權設定時，係附六十八年九月一日所
    製發之戶口名簿，固有被上訴人新戶口名簿為證（原審卷(一)一三九頁），惟被上
    訴人於八十五年九月三十日將其所有之新園烏龍段二六三之五六號土地，出賣與
    余吉昌，該次移轉土地所有權登記所使用之戶口名簿亦是六十八年九月一日之舊
    戶口名簿，有被上訴人提出之該土地所有權移轉登記資料在卷可參（本院卷(二)十
    九至二四頁），故證人陳明察已證述：戶口名簿是第一次我姊姊交給我時我影印
    很多份起來備用等語（原審卷(一)一八四頁），核屬可採。按陳明察持有被上訴人
    之舊戶口名簿影本，於幫被上訴人辦理事務，需使用被上訴人戶口名簿時，為求
    便利，乃直接予以使用，而未再向被上訴人索取新換發戶口名簿影本，尚合於常
    情，是被上訴人辯稱本件擔保借款之抵押權登記文件使用舊戶口名簿影本，足見
    未得伊之同意云云，並無足採。至於本件擔保放款借據、委託書、切結書、土地
    增值稅申請書、承諾書所載地址錯誤登載為屏東縣興東路六五之十五號，係因上
    開戶口名簿所載被上訴人設籍地址為上址所致，且上開有部分文件內容空白，係
    新園農會辦理抵押權設定登記期間，該農會需設定人配合為一定行為或聲明同意
    新園農會為一定行為，以利抵押權之設定，故由抵押人在文件簽名，授權新園農
    會為之，為避被上訴人多次至新園農會，而於辦理借款時，一併請被上訴人在該
    等文書上簽名蓋章，且該等文書係辦理抵押權設定時所必需，被上訴人從事多年
    之土地買賣，自亦知之甚詳。此外，而上開文書蓋有被上訴人之印文，係陳明察
    經被上訴人同意，向被上訴人取用，已如前述，即被上訴人同意本件抵押權設定
    ，故尚不得以上開文件空白，即認系爭土地所為抵押權之設定文件，均屬偽造，
    被上訴人此部分抗辯，亦非可採。
  (六)被上訴人抗辯系爭借款未經對保程序，固經證人何振豐證稱：我是八十一年在農
    會任職，八十八年離開農會工作，對保單上丙○○的名字我不知道是何人所簽，
    但對保單是我拿去給陳明察，因他們是姊弟，我在陳明察家裡交給陳明察，我不
    知道陳明察有沒有交給丙○○，當天丙○○不在場，對保本應對保人親自簽名，
    因他們不是第一次借錢，所以我信任他們等語（原審卷(一)一八六頁）屬實。然對
    保與否，並非保證契約之成立要件，上訴人不得以對保過遲，為免負保證責任之
    論據（最高法院四十六年台上字第一六三號判例參照），是辦理對保，雖為金融
    界之慣例，但並非保證契約之成立或生效要件，縱使被上訴人之承辦人未辦理對
    保，亦不能使被上訴人免除本件借款之連帶保證人責任。
  (七)按「保證債務之所謂連帶，係指保證人與主債務人負同一債務，對於債權人各負
    全部給付之責任者而言，此就民法第二百七十二條第一項規定連帶債務之文義參
    照觀之甚明。故連帶保證與普通保證不同，縱使無民法第七百四十六條所揭之情
    形，亦不得主張同法第七百四十五條關於檢索抗辯之權利」（最高法院四十五年
    台上字第一四二六號判例參照）。本件系爭借款之借據及授信約定書上被上訴人
    名義之印文為真正，被上訴人又未能舉証該時間其印章已遺失；証人即被上訴人
    之弟陳明察又証稱被上訴人知悉本件借款，印章係被上訴人自己保管，其代被上
    訴人在借據及授信約書上簽名，並經由被上訴人同意，向被上訴人拿印章後，在
    借據上連帶保証人欄及授信約定書上蓋用被上訴人印章；又被上訴人舉証系爭借
    據及授信約定書等文書上之印文係遭盜用，均非可採，又如前述，則上訴人主張
    被上訴人於朱芳震向上訴人借款時，已同意擔任借款之連帶保証人，且於朱芳震
    未按時繳納利息債務視為全部到期時，自應負清償之責，核屬可採。
五、綜上所述，上訴人之主張，堪信為真實，被上訴人主張印章遭盜用，未曾同意擔
    任系爭借款之連帶保證人之抗辯，不足採信。從而，上訴人依連帶保證關係請求
    被上訴人給付八百萬元，及自八十七年六月廿日起至清償日止，按週年利率百分
    之九點八計算之利息，及自八十七年七月廿日起至清償日止，逾期在六個月內者
    ，按週年利率百分之十，逾期超過六個月者，按週年利率百分之廿計算之違約金
    ，自屬有理由，應予准許。又兩造分別陳明願供擔保為准、免假執行之宣告，經
    核於法並無不合，爰分別酌定相當擔保金額准許之。原審判決駁回上訴人之訴及
    其假執行之聲請，自有未洽。上訴意旨指摘原判決不當，求予廢棄改判，為有理
    由，自應由本院予以廢棄改判，如主文第二項所示。
六、兩造其餘攻擊防禦之方法，與本件判決之基礎不生影響，不予一一論述，附此敘
    明。
七、據上論結，本件上訴為有理由，依民事訴訟法第四百五十條、第七十八條、第四
    百六十三條、第三百九十條第二項、第三百九十二條，判決如主文。
中      華      民      國    九十二    年      三      月    二十六    日
                                      臺灣高等法院高雄分院民事第六庭
~B1審判長法官  許明進
~B2      法官  謝肅珍
~B3      法官  李炫德
右為正本係照原本作成
如對本判決上訴，須於判決送達後二十日內向本院提出上訴狀，其未表明上訴理由者
，應於上訴後二十日內向本院提出上訴理由書（均須按他造當事人之人數附繕本）。
上訴時應提出委任律師或具有律師資格之人之委任狀，並依附註條文規定辦理。
中      華      民      國    九十二    年      三      月    二十四    日
~B法院書記官  黃玉珠


司法院資訊處製作；財團法人民間司法改革基金會備份。
